ACORDAO-COMPLETO-2493530

ACÓRDÃO 764/2022 ATA 4/2022 - SEGUNDA CÂMARA

VISTOS, relatados e discutidos estes autos de tomada de contas especial constituída em cumprimento ao Acórdão 2107/2018-TCU-Plenário, proferido no TC Processo 023.262/2017-6, relativo à auditoria de conformidade integrante de Fiscalização de Orientação Centralizada realizada em municípios do Estado do Pará com vistas a avaliar a aquisição de medicamentos do programa de assistência farmacêutica com recursos federais, nos exercícios de 2015 a 2017, em que se apurou dano ao erário devido à aplicação de reajuste contratual indevido no bojo do Contrato 10.183/2015, firmado entre a Secretaria Municipal de Saúde de Barcarena/PA e a empresa Salute Distribuidora de Medicamentos e Produtos Hospitalares Eireli,
ACORDAM os Ministros do Tribunal de Contas da União, reunidos em sessão da 2ª Câmara, em:
9.1. rejeitar as alegações de defesa apresentadas pelos responsáveis;
9.2. julgar irregulares as presentes contas, com fundamento nos arts. 1º, inciso I, 16, inciso III, alínea "c", da Lei 8.443/1992 c/c os arts. 19 e 23, inciso III, da mesma lei, e nos arts. 1º, inciso I, 202, § 6º, 209, inciso I, e 210 e 214, inciso III, do Regimento Interno do TCU, e condenar solidariamente em débito os Srs. Eduardo da Silva Tuma e José Quintino de Castro Leão Junior e a empresa Salute Distribuidora de Medicamentos e Produtos Hospitalares Eireli, pelo valor original abaixo discriminado, atualizado monetariamente e acrescido dos juros de mora a partir da data indicada, nos termos da legislação vigente, até a efetiva quitação do débito, fixando-lhes o prazo de 15 (quinze) dias, a contar da ciência, para que comprovem, perante o Tribunal (art. 214, inciso III, alínea "a", do Regimento Interno do TCU) , o recolhimento da dívida aos cofres do Tesouro Nacional;
	Data
	Valor (R$) 

	9/6/2017
	49.137,63

9.3. aplicar individualmente aos Srs. Eduardo da Silva Tuma e José Quintino de Castro Leão Junior e à empresa Salute Distribuidora de Medicamentos e Produtos Hospitalares Eireli a multa prevista no art. 57 da Lei 8.443/1992, no valor de R$ 5.000,00 (cinco mil reais) , fixando-lhes o prazo de 15 (quinze) dias, a contar da notificação, para que comprovem perante o Tribunal (art. 23, inciso III, alínea "a", da Lei 8.443/1992 c/c o art. 214, inciso III, alínea "a", do RITCU) o recolhimento da dívida aos cofres do Tesouro Nacional, atualizada monetariamente, a contar da data deste Acórdão até a data do efetivo recolhimento, caso não seja paga no prazo estabelecido, na forma da legislação em vigor;
9.4. autorizar, desde logo, com amparo no art. 28, inciso II, da Lei 8.443/1992, a cobrança judicial das dívidas, caso não atendidas as notificações;
9.5. autorizar, desde já, nos termos do art. 26 da Lei 8.443/1992, o parcelamento das dívidas em até 36 (trinta e seis) parcelas mensais e sucessivas, atualizadas monetariamente até a data do pagamento, esclarecendo aos responsáveis que a falta de pagamento de qualquer parcela importará no vencimento antecipado do saldo devedor (art. 217, § 2º, do Regimento Interno do TCU) , sem prejuízo das demais medidas legais cabíveis;
9.6. dar ciência desta decisão aos responsáveis, ao Fundo Nacional de Saúde e à Procuradoria da República no Pará, para adoção das providências cabíveis, nos termos do art. 16, § 3º, da Lei 8.443/1992 c/c o art. 209, § 7º, do Regimento Interno deste Tribunal.

Tomada de contas especial constituída em cumprimento ao Acórdão 2.107/2018-TCU-Plenário, proferido no TC 023.262/2017-6, relativo à auditoria de conformidade integrante de Fiscalização de Orientação Centralizada realizada em municípios do Estado do Pará com vistas a avaliar a aquisição de medicamentos do programa de assistência farmacêutica com recursos federais, nos exercícios de 2015 a 2017, em que se apurou dano ao erário devido à aplicação de reajuste contratual indevido no bojo de contrato firmado entre a Secretaria Municipal de Saúde de Barcarena/PA e a empresa Salute Distribuidora de Medicamentos e Produtos Hospitalares Eireli.

Segunda Câmara

Município de Barcarena/PA.

3. Interessados/Responsáveis:
3.1. Interessado: Fundo Nacional de Saúde - FNS.
3.2. Responsáveis: Eduardo da Silva Tuma (XXX.177.502-XX), José Quintino de Castro Leão Junior (XXX.627.782-XX) e Salute Distribuidora de Medicamentos e Produtos Hospitalares Eireli (18.606.861/0001-83).

13.1. Ministros presentes: Bruno Dantas (Presidente), Augusto Nardes (Relator) e Antonio Anastasia.
13.2. Ministro-Substituto presente: Marcos Bemquerer Costa.

AUGUSTO NARDES

Transcrevo a seguir a instrução lavrada no âmbito da Secretaria de Controle Externo de Tomada de Contas Especial (peça 43) , a qual contou com a anuência do escalão dirigente da unidade técnica (peças 44 e 45) : 
"INTRODUÇÃO
Cuidam os autos de tomada de contas especial instaurada por força do Acórdão 2107/2018-TCU-Plenário, que determinou a constituição de sete tomadas de contas especiais em decorrência de débitos identificados no curso de auditoria de conformidade - TC Processo 023.262/2017-6 - realizada na Secretaria Estadual de Saúde do Pará e na Secretaria de Saúde dos municípios de Marituba/PA e de Barcarena/PA, cujo objetivo era avaliar a aquisição de medicamentos por essas secretarias. 
HISTÓRICO
2.	O Tribunal de Contas da União realizou fiscalização de orientação centralizada com o objetivo de avaliar a regularidade das aquisições de medicamentos do programa de assistência farmacêutica custeados com recursos federais. Relativamente ao Estado do Pará, fiscalizaram-se as aquisições promovidas pela Secretaria Estadual de Saúde do Pará (Sespa) e pelas Secretarias Municipais de Saúde de Barcarena e de Marituba, num total de aproximadamente R$ 27 milhões entre os anos de 2015 e 2017.
3.	Durante os trabalhos de fiscalização foram identificadas diversas irregularidades ensejadoras de débito, para as quais foi proposta a constituição de sete processos de tomadas de contas especiais específicas para cada irregularidade e responsáveis identificados, conforme Relatório de Fiscalização 320/2017 - TC Processo 023.262/2017-6 (peça 16) . O Acórdão 2107/2018-TCU-Plenário (peça 17) determinou então a constituição dos sete processos de tomada de contas especiais listados nas tabelas 14 e 16 do citado relatório (peça 16, p. 52-53) para que fosse promovida a devida citação dos responsáveis, nos termos propostos no relatório da unidade técnica.
4.	A presente tomada de contas especial trata dos débitos referentes ao município de Barcarena/PA, especificamente em relação ao achado de auditoria III.8 de que trata o relatório de fiscalização da auditoria de conformidade (peça 16, p. 30-32) cuja responsabilidade foi atribuída solidariamente à Eduardo da Silva Tuma (CPF XXX.177.502-XX, ex-secretário municipal de saúde de Barcarena/PA) , José Quintino de Castro Leão Junior (CPF XXX.627.782-XX, ex-procurador geral do município de Barcarena/PA) e à empresa Salute Distribuidora de Medicamentos e Produtos Hospitalares Eireli (CNPJ 18.606.861/0001-83) .
Irregularidades geradoras do débito
Contrato 10.183/2015
5.	A irregularidade apontada pela equipe de fiscalização diz respeito ao Contrato 10.183/2015 celebrado entre a Secretaria Municipal de Saúde de Barcarena/PA e a empresa Salute Distribuidora de Medicamentos e Produtos Hospitalares Eireli para o fornecimento de medicamentos para a utilização no atendimento dos pacientes das unidades de saúde vinculadas à Secretaria Municipal de Saúde. O contrato foi assinado em 15/04/2015 (peça 5, p. 1-15) e teve seu 1º Termo Aditivo celebrado em 23/12/2015 com o objetivo de prorrogar a vigência do contrato, estendendo-o até 15/04/2016 (peça 5, p. 16) .
5.1. Em 01/02/2016 o contrato teve seu 2º. Termo Aditivo, desta feita acrescentando 25% ao quantitativo de medicamentos inicialmente contratado (peça 5, p. 17-24) .
5.2. Em 17/03/2016 foi firmado o 3º. Termo Aditivo com nova prorrogação, desta feita até 31/12/2016 (peça 5, p. 25) . Na mesma data de celebração do 3º T.A. - 17/03/2016 - foi celebrado o 4º Termo Aditivo que concedeu reajustamento dos preços contratuais (peça 5, p. 29-35) . Registre-se que o 4º Termo aditivo foi precedido de solicitação da própria contratante, em 30/10/2015, pouco mais de seis meses após a assinatura do contrato (peça 4) .
5.3. Em 02/01/2017 o 5º Termo Aditivo prorrogou mais uma vez a vigência do contrato, até 31/12/2017 (peça 5, p. 36) .
6.	A equipe de auditoria detalhou a irregularidade nos achados de auditoria (item III.8, peça 16, p. 30-32) :
III.8. Reajuste indevido de preços unitários (Barcarena) .
Tipificação: 
Irregularidade grave.
Situação encontrada:
Poucos meses após a celebração dos contratos decorrentes do PP-SRP-009/2015 com as empresas F. Cardoso & Cia Ltda., Dias e Pantoja - Dismed e Salute Distribuidora de Medicamentos e Produtos Hospitalares Eireli, os preços unitários de todos os medicamentos contratados sofrerem acréscimos em média de 60%, 95% e 45%, respectivamente (ver peças 207 a 209) . Essas empresas não forneceram à administração municipal informações necessárias por meio das quais demonstrariam ter ocorrido o aumento dos preços de mercado dos preços registrados nas atas. No caso de sistema de registro de preços, quando o preço de mercado se tornar superior aos preços registrados e o fornecedor não puder cumprir o compromisso, o órgão gerenciador poderá liberar o fornecedor do compromisso assumido e convocar os demais fornecedores, nos termos dos incisos I e II do art. 19 do Decreto 7.892/2013. Não havendo êxito nas negociações, o órgão gerenciador, no caso a Secretaria Municipal de Saúde de Barcarena, deveria simplesmente proceder à revogação da ata de registro de preços e adotar as medidas cabíveis para obtenção da contratação mais vantajosa, conforme estabelece o parágrafo único daquele dispositivo legal. A empresa F. Cardoso & Cia. Ltda. apresentou informações sobre preços de medicamentos prestadas por empresas revendedoras de medicamentos, na tentativa de respaldar sua pretensão de reajuste de preços do seu contrato. Pela mesma razão, os elementos apresentados pela empresa Salute Distribuidora de Medicamentos e Produtos Hospitalares Eireli não são suficientes para suas pretensões, um aumento linear de 45% na maioria dos medicamentos. A empresa Dias e Pantoja - Dismed limitou-se a solicitar o reajuste de preços unitários informando apenas que decorreriam de aumento significativo das matérias primas, aumento este atrelado ao dólar. Ao examinar os pedidos, a Secretaria Municipal de Saúde de Barcarena, limitou-se a solicitar cotação de preços a empresas do mercado de medicamentos, dentre as quais as próprias interessadas no aumento de preços, para com isso estabelecer os novos valores dos preços unitários dos medicamentos contratados. Tal situação resultou inevitavelmente num possível dano ao erário. No cálculo do eventual débito adotou-se postura conservadora e considerou-se a seguinte metodologia. Para cada um dos três contratos examinados, desconsiderou-se o volume de medicamentos faturado antes da alteração dos preços unitários. Isto é, desconsiderou-se no cálculo a possibilidade (real) de que alguns dos preços unitários iniciais já se encontrava acima dos preços médios de mercado. Além disso, garantiu-se às três empresas e para todos os medicamentos por elas comercializados junto à Secretaria Municipal de Saúde de Barcarena o acréscimo linear de 12,5% de que trata a Resolução CMED 1, de 14 de março de 2016, a partir do momento em que elas passaram a praticar os novos preços unitários. Para cada um dos medicamentos multiplicou-se a quantidade faturada (após a alteração dos preços unitários) pela diferença entre o preço unitário aditivado e o preço unitário inicial corrigido em 12,5%. Consequentemente, o débito histórico relacionado às empresas F. Cardoso & Cia Ltda., Dias e Pantoja - Dismed e Salute Distribuidora de Medicamentos e Produtos Hospitalares Eireli, resultou em R$ 49.137,63, R$ 1.057.613,04 e R$ 49.137,63, respectivamente (ver peças 204, 205 e 206) , num total acumulado de R$ 1.202.806,91. No caso do contrato com a Dismed, descontou-se o eventual débito devido ao item 6.45 (hipoclorito de sódio 2.5%) uma vez que o achado IV.10 trata dessa situação em particular. Como se percebe, mesmo diante de uma metodologia de cálculo bastante favorável aos responsáveis, o dano resultante é expressivo.
Objetos nos quais o achado foi constatado:
Contrato 10.183/2015 - Fornecimento de medicamentos dos tipos: ambulatoriais de uso contínuo, ambulatoriais e psicotrópicos da farmácia básica, injetáveis de uso hospitalar, controlado e de atendimento ao insulino dependente, para utilização no atendimento dos pacientes dos hospitais e unidades de saúde vinculadas à Secretaria Municipal de Saúde de Barcarena, conforme condições, quantidades e especificações constantes do Termo de Referência do Pregão Presencial 9-003/2015.
Aditivo de Contrato 1/10.183/2015 - Aditivo de aumento dos preços unitários do contrato 10.183/2015 (Barcarena - Dismed) .
Critérios:
Lei 8666/1993, art. 65, inciso II, alínea d.
Resolução 1/2016, Câmara de Regulação do Mercado de Medicamentos, art. 2º, parágrafo único.
Resolução 4/2015, Câmara de Regulação do Mercado de Medicamentos - CMED, art. 2º, parágrafo único.
Decreto 7.892/2013, art. 19, incisos I e II.
Decreto 7.892/2013, art. 19, parágrafo único.
Evidências:
Peça 73 - BARCARENA - Elementos comprobatórios/Evidências - Contratos decorrentes do PP SRP 9-003/2015 - Dismed (contrato original, aditivos e apostilamentos) , folhas 26/40.
Peça 70 - BARCARENA - Elementos comprobatórios/Evidências - Pareceres jurídicos sobre o contrato com a Dismed.
Peça 68 - BARCARENA - Elementos comprobatórios/Evidências - PP SRP 9-003/2015 - Dismed - Pedido de reajustamento de preços unitários (parte 1/2) .
Peça 69 - BARCARENA - Elementos comprobatórios/Evidências - PP SRP 9-003/2015 - Dismed - Pedido de reajustamento de preços unitários (parte 2/2) .
Causas da ocorrência do achado:
Exame insuficiente dos argumentos apresentados pelas contratadas por meios dos quais justificaram a necessidade de aumentar os preços unitários de todos os produtos por elas fornecidos.
- O ex-Secretário Municipal de Saúde de Barcarena/PA Eduardo da Silva Tuma, o ex-Procurador Geral do Município de Barcarena/PA e as empresas envolvidas concorreram decisivamente para que ocorresse o aumento irregular dos preços unitários dos medicamentos contratados. Nos documentos à peça 66, p. 31-34, o parecer jurídico expedido no dia 17/3/2016 pelo então Procurador Geral do Município de Barcarena/PA, Sr. José Quintino de Castro Leão Junior, coincide com a data de assinatura do 3º Termo Aditivo aos contratos 10.183/2015 (Salute) e 10.183/2015 (F Cardoso) e com o último dia de gestão do Sr. Eduardo da Silva Tuma no cargo de Secretário de Saúde do Município de Barcarena/PA, tendo em vista que, no dia seguinte, 18/3/2016, assumiu a Sra. Eugenia Janis Chagas Teles. Não há no parecer jurídico expedido pelo então Procurador Geral do Município de Barcarena/PA, Sr. José Quintino de Castro Leão Junior, a necessária análise sobre os requisitos legais necessários ao reajuste de preços, conforme excerto do seu parecer à peça 66, p. 33, como segue (ver também peça 70, p.3 e peça 71, p. 10-12) :
'Com isso, justifica-se em função dos serviços serem de natureza continuada (ininterruptos) e necessária, conforme determina o art. 65, li 8°, da lei 8.666/93, observando o reajuste de valor, em função do reequilíbrio econômico financeiro, nos limites permitidos por lei, comparados ao tipo de serviços e objetos ofertados, observado ainda sua qualidade e quantidade, assim como as demais cláusulas contratuais já assinadas.'
Efeitos/Consequências do achado:
Aquisições de medicamentos por preços maiores que os de mercado (efeito real) .
- Os preços unitários de todos os medicamentos constantes nos contratos com as empresas Dismed, F Cardoso e Salute foram revistos para cima (cinco meses após assinatura do contrato com a Dismed e onze meses após a assinatura dos contratos com as empresas F Cardoso e Salute) . Com a exceção do item 'penicilina' para a qual houve a devida justificativa de aumento de valor, nem as empresas, nem o município juntaram ao processo elementos comprobatórios dos aumentos supostamente devidos. Em decorrência desses reajustes e do acréscimo de quantitativos lineares de 25% em todos os medicamentos, só o contrato da Dismed passou de R$ 5,9 milhões para R$ 15,2 milhões.
 (os grifos não são do original) 
*Observação: as peças mencionadas no tópico Evidências, acima, referem-se ao processo de fiscalização originário - TC Processo 023.262/2017-6.
7.	Conforme descrito na situação encontrada, após a assinatura do contrato 10.183/2015 com a empresa Salute Distribuidora de Medicamentos e Produtos Hospitalares Eireli, a Secretaria Municipal de Saúde de Barcarena/PA aceitou reajustar os preços unitários dos medicamentos contratados, em percentual médio de 45% (planilha de cálculo, peça 15) , salientando que esse reajuste ocorreu pouco antes de completar um ano de contrato - 4º.Termo Aditivo assinado em 17/03/2016 (peça 5, p. 29-35) . Salvo melhor juízo, um aumento de 45% dos preços contratados caracteriza evidente superfaturamento, considerando que o reajuste máximo permitido pela Resolução CMED vigente à época foi de 12,5% (peça 12) .
8.	De acordo com a equipe que realizou a fiscalização o eventual débito a ser imputado aos responsáveis atinge R$ 49.137,63, conforme planilha à peça 14 deste processo (peça 205 do processo de fiscalização) .
8.1. A metodologia de cálculo de eventual débito considerou a diferença entre o preço unitário aditivado e o preço original inicial, sendo este corrigido pelo índice de 12,5% de que trata a Resolução CMED N. 1, de 14 de março de 2014. Considerando que a apuração do débito se deu por verificação das quantidades faturadas após a assinatura do termo aditivo que corrigiu os preços unitários, a individualização da data exata de cada débito torna-se impraticável, razão pela qual sugere-se adotar como marco inicial da cobrança do débito e incidência de juros mora, à luz do § 3º. do art. 210 do RI/TCU, a data de emissão da última nota fiscal considerada no levantamento da equipe de auditoria, no caso, 04/07/17 (peça 9, p. 52) , o que seguramente é mais favorável aos devedores.
9.	Assim, diante dos achados acima descritos, descreveu-se a irregularidade ensejadora do dano ao erário nos seguintes termos:
Irregularidade: Superfaturamento derivado da concessão de reajuste indevido de preços unitários de medicamentos, em índices superiores ao legalmente permitido, em relação ao contrato 10.183/2015 firmado entre a Secretaria Municipal de Saúde de Barcarena/PA e a empresa Salute Distribuidora de Medicamentos e Produtos Hospitalares Eireli, ocasionando dano ao erário no valor de R$ 49.137,63.
Responsabilização
10. Verifica-se que a responsabilidade pela irregularidade acima descrita foi atribuída de forma solidária aos seguintes responsáveis:
10.1. Eduardo da Silva Tuma (CPF XXX.177.502-XX) , ex-secretário municipal de saúde de Barcarena/PA no período de 01/01/2015 a 17/03/2016, gestor do SUS no âmbito municipal, por força do disposto no art. 9º, inc. III, da Lei 8080/1990, responsabilizado pela assinatura do 4º. Termo Aditivo ao Contrato 10.183/2015 que concedeu reajuste indevido de preços unitários, em índices superiores ao legalmente permitido, ocorrido em 17/03/2016.
10.2. José Quintino de Castro Leão Junior (CPF XXX.627.782-XX) , ex-procurador geral do município de Barcarena/PA, responsabilizado pela emissão dos pareceres jurídicos favoráveis à celebração dos termos aditivos ao Contrato 10.183/2015 que concederam reajuste indevido de preços unitários dos medicamentos constantes do referido contrato.
10.3. Empresa Salute Distribuidora de Medicamentos e Produtos Hospitalares Eireli (CNPJ 18.606.861/0001-83) , pessoa jurídica contratada pela administração, a qual responde solidariamente em razão de haver concorrido para o cometimento do dano apurado, nos termos do art. 16, § 2º, alínea b, e art. 25, § 2º da Lei 8.443/1992 e do art. 219, §§ 5º e 6º do RI/TCU. 
Quantificação do Débito
11. O detalhamento do débito efetuado quando da execução da auditoria, totalizou o valor de R$ 49.137,63, o qual encontra-se à peça 14 deste processo (peça 205 do processo originário) . Conforme já mencionado no item 8.1 desta instrução, a data do fato gerador do débito será considerada a data de emissão da última nota fiscal apurada pela equipe de fiscalização, no caso, 04/07/17 (peça 9, p. 52) , o que é seguramente mais favorável aos devedores.
Das Citações
12. Em atendimento ao Acórdão 2107/2018-TCU-Plenário, propôs-se então, no âmbito desta tomada de contas especial, conforme instrução à peça 18, realizar as citações dos responsáveis Eduardo da Silva Tuma (CPF XXX.177.502-XX) , José Quintino de Castro Leão Junior (CPF XXX.627.782-XX) e Salute Distribuidora de Medicamentos e Produtos Hospitalares Eireli (CNPJ 18.606.861/0001-83) em razão da irregularidade abaixo descrita e respectivas condutas:
Irregularidade:
Superfaturamento derivado da concessão de reajuste indevido de preços unitários de medicamentos, em índices superiores ao legalmente permitido, em relação ao contrato 10.183/2015 firmado entre a Secretaria Municipal de Saúde de Barcarena/PA e a empresa Salute Distribuidora de Medicamentos e Produtos Hospitalares Eireli, ocasionando dano ao erário no valor de R$ 49.137,63.
Condutas:
Eduardo da Silva Tuma (CPF XXX.177.502-XX) : assinar termos aditivos ao Contrato 10.183/2015 com a empresa Salute Distribuidora de Medicamentos e Produtos Hospitalares Eireli, concedendo reajuste indevido de preços unitários de medicamentos, em índices superiores ao legalmente permitido, em inobservância à Lei 8666/1993, art. 65, inciso II, alínea d; Resolução 1/2016, Câmara de Regulação do Mercado de Medicamentos, art. 2º, parágrafo único; Resolução 4/2015, Câmara de Regulação do Mercado de Medicamentos - CMED, art. 2º, parágrafo único; Decreto 7.892/2013, art. 19, incisos I e II e Decreto 7.892/2013, art. 19, parágrafo único.
José Quintino de Castro Leão Junior (CPF XXX.627.782-XX) : emitir pareceres favoráveis à assinatura dos termos aditivos ao Contrato 10.183/2015 com a empresa Salute Distribuidora de Medicamentos e Produtos Hospitalares Eireli, concedendo reajuste indevido de preços unitários de medicamentos, em índices superiores ao legalmente permitido, em inobservância à Lei 8666/1993, art. 65, inciso II, alínea d; Resolução 1/2016, Câmara de Regulação do Mercado de Medicamentos, art. 2º, parágrafo único; Resolução 4/2015, Câmara de Regulação do Mercado de Medicamentos - CMED, art. 2º, parágrafo único; Decreto 7.892/2013, art. 19, incisos I e II e Decreto 7.892/2013, art. 19, parágrafo único.
Salute Distribuidora de Medicamentos e Produtos Hospitalares Eireli (CNPJ 18.606.861/0001-83) : solicitar reajuste indevido de preços unitários de medicamentos, em índices superiores ao legalmente permitido, e assinar termos aditivos ao Contrato 10.183/2015 com a Secretaria Municipal de Saúde de Barcarena/PA.
13. As citações foram realizadas por meio dos ofícios 14429, 14430 e 14432/2019-TCU/Seproc, de 10/12/2019 (peças 24 a 26) e 3724/2020-TCU/Seproc, de 12/2/2020 (peça 37) obtendo-se êxito nas comunicações expedidas aos responsáveis.
EXAME TÉCNICO
Alegações de defesa de Salute Distribuidora de Medicamentos e Produtos Hospitalares Eireli (CNPJ 18.606.861/0001-83) , na condição de empresa contratada no Contrato 10.183/2015, celebrado com a Secretaria Municipal de Saúde de Barcarena (peça 29) 
14. Embora a empresa Salute Distribuidora de Medicamentos e Produtos Hospitalares Eireli tenha outorgado poderes para protocolar defesa junto ao TCU ao Sr. João Valentim de Amorim Neto, registro no CRC/PA 11937107 (peça 30) , a peça de defesa foi assinada pelo advogado Paulo Augusto de Azevedo Meira - OAB/PA 5586. Não se localizou nos autos o instrumento de procuração possivelmente concedido ao referido advogado. Em outro processo que trata do mesmo assunto, bastante semelhante - TC Processo 037.240/2018-8 - o advogado Paulo Augusto de Azevedo Meira representou a empresa Dias & Pantoja. Naquele processo havia instrumento de procuração ao advogado.
15. A ausência de procuração nos autos torna inexistente o ato praticado pelo advogado (art. 145, §1º, do RI/TCU) , em virtude de vício na representação processual. Considerando a possibilidade de regularização da representação processual, visando dar celeridade processual a presente demanda, passa-se à análise das alegações de defesa apresentadas pela empresa responsável, ressaltando que a subsistência do vício da representação processual decretará a sua revelia (Enunciado, Acórdão 4790/2019-TCU-Primeira Câmara, relator Ministro Walton Alencar Rodrigues) .
16. Por meio do advogado, a Salute alega preliminarmente que o relatório do TCU (se referindo à instrução inicial, peça 18) não incluiu a empresa no tópico 'culpabilidade', concluindo com isso pela ausência de culpabilidade e responsabilidade.
17. Alega, também, que a empresa se limitou a solicitar 'a preservação do equilíbrio econômico-financeiro do contrato que houvera formalizado com a Secretaria Municipal de Saúde de Barcarena, em razão de haver ali apresentado suas razões que justificaram a defasagem dos preços praticados. 
18. Na petição, a Salute enquadrou juridicamente a sua pretensão, no disposto no art. 65, II, da Lei 8.666/93, e justificou que a data 'que lastreou a formação do preço por ela ofertado, e que remontava ao ano de 2014 (quando cotou preços com os fabricantes dos medicamentos para preparar a sua proposta) , e que no ano de 2015 os fabricantes promoveram reajustes em seus preços. A Salute inclusive juntou em seu pedido de reajuste, os novos preços cotados pelos fabricantes dos produtos, evidenciando o sensível incremento do preço dos mesmos, e que não tinha como manter os preços da oferta inicial'.
19. A defesa aponta que o pedido da Salute possuía respaldo legal, doutrinário e jurisprudencial; que o aditivo contratual foi precedido de termo de referência de ajuste de preços; e, que os preços da Salute eram inferiores à média dos preços obtidos no termo de referência. Anota ainda que o suposto débito apontado - R$ 49.137,63 - é insignificante perante o valor total do contrato - R$ 1.392.632,00 - representando pouco mais de 3%, e que, portanto, não há que se falar em superfaturamento, concluindo pela ausência de dolo na conduta da empresa.
20. A teor do disposto o § 2º do art. 145 do RI/TCU, pode-se afirmar que não houve a juntada de documentos que pudessem efetivamente contribuir na busca da verdade material.
Alegações de defesa de José Quintino de Castro Leão Junior (CPF XXX.627.782-XX) , na condição de procurador geral do município de Barcarena/PA (peças 31 a 34) 
21. O responsável alega, em sede preliminar, que não houve notificação para apresentar defesa no curso do processo administrativo de auditoria, e que, como procurador, não tem competência para tomar decisão administrativa.
22. Quanto ao mérito alega que o equilíbrio econômico-financeiro do contrato é assegurado pela Constituição Federal e pela Lei 8.666/1993, de forma a permitir o realinhamento dos preços contratados, e que os preços dos medicamentos 'tem total interferência a variação cambial' (sic) .
23. Afirma, ao final, a ausência de culpa ou dolo de dano ao erário público federal (sic) e a ausência de atos indevidos, concluindo que não se pode imputar ao responsável o cometimento de quaisquer irregularidades 'tendo em vista que não é o gestor municipal contratante' e discorda da possibilidade de indução ao erro do gestor municipal, pois tinha a incumbência de apenas analisar o processo administrativo dentro da esfera jurídica, 'nunca quanto ao índice de reajuste'.
24. O parecer emitido pelo responsável (reproduzido à peça 33, p. 11-15) conclui favoravelmente pela celebração de Termo Aditivo ao contrato 10.183/2015.
Alegações de defesa de Eduardo da Silva Tuma (CPF XXX.177.502-XX) , na condição de secretário municipal de saúde de Barcarena/PA, no período de 01/01/2015 a 17/03/2016 (peça 41) 
25. O Sr. Eduardo da Silva Tuma é responsável, além deste, também em outros três processos de tomadas de contas especiais, decorrentes do cumprimento do Acórdão 2107/2018-TCU-Plenário - TC's Processo 037.240/2018-8; TC Processo 037.241/2018-0 e Processo 037.246/2018-6.
26. O responsável, por meio de procurador legalmente constituído, optou por apresentar peça única de defesa para todos os quatros processos.
27. No que tange à irregularidade discutida no bojo desta TCE (item III.8 dos achados de auditoria) , pode-se extrair da peça de defesa do responsável, em apertada síntese, as alegações de que houve desequilíbrio contratual provocado por fato superveniente à apresentação da proposta e imprevisível, e que tal fato gera direito subjetivo ao restabelecimento do equilíbrio, fundado nos arts. 58 e 65 da Lei 8.666/1993 (peça 41, p. 9-13) .
Análise conjunta das alegações de defesa
28. As questões preliminares arguidas pelos responsáveis não merecem ser acolhidas
29. Quanto à não inclusão da Salute no tópico culpabilidade, da instrução anterior, que no entendimento da empresa responsável conduziria à ausência de culpabilidade e responsabilidade, deve-se esclarecer, que, embora controversa a possibilidade de se avaliar a culpabilidade da pessoa jurídica, a avaliação de culpa ou dolo no cometimento de irregularidades por responsáveis sujeitos à jurisdição do TCU, para fins de imputação de débito (ou multa) , pode até ser realizada pelo Tribunal para reforçar a argumentação, mas não é obrigatória. Contudo, a culpabilidade dos gestores da pessoa jurídica constou na matriz de responsabilização anexa àquela instrução (peça 18, p. 10) .
30. Isso porque não há disposição na Constituição Federal (CF) ou na Lei Orgânica do TCU que obrigue a Corte de Contas a avaliar a vontade dos responsáveis como condição prévia para aferir se há, ou não, necessidade de recomposição do erário. O parágrafo único do art.70 da CF, seguindo essa linha de raciocínio, prescreve que 'prestará contas qualquer pessoa física ou jurídica, pública ou privada, que utilize, arrecade, guarde, gerencie ou administre dinheiros, bens e valores públicos' (grifo nosso) , sem fazer qualquer menção quanto à análise de culpabilidade. Ocorrido o dano, sua correspondente recomposição prescindirá dessa análise.
31. No mesmo sentido a jurisprudência desta Corte de Contas: 
O superfaturamento contratual decorrente da assinatura de aditivos que provocaram significativo desequilíbrio econômico-financeiro do contrato enseja a responsabilização solidária dos gestores responsáveis e da empresa contratada. Enunciado, Acórdão 1757/2008-TCU-Plenário, relator Ministro Ubiratan Aguiar.
32. As questões preliminares arguidas pelo responsável José Quintino de Castro Leão Junior, no que concerne à sua atuação como procurador, também não merecem ser acolhidas.
33. A alegação de que 'não houve notificação para apresentar defesa no curso do processo administrativo de auditoria' não prospera. Isto porque a ausência de oportunidade de defesa e manifestação na fase interna ou no decorrer de auditoria não acarreta prejuízo ao exercício do contraditório e da ampla defesa, pois nessas etapas, em que se coletam evidências para fins de apuração dos fatos e das responsabilidades, não há uma relação processual constituída. A garantia ao direito de defesa ocorre na fase externa do processo de TCE, com o chamamento do responsável aos autos, a partir da sua citação válida, que o caso dos presentes autos.
34. Também não merece prosperar a alegação de que, como procurador, não possuía competência para tomar decisão administrativa. É entendimento sedimentado nesta Corte de Contas que o parecerista jurídico pode ser responsabilizado solidariamente com o gestor por irregularidades ou prejuízos ao erário, nos casos de erro grosseiro ou atuação culposa, quando seu parecer for obrigatório - caso em que há expressa exigência legal - ou mesmo opinativo.
34.1. No caso presente, o parecer do procurador do município foi conclusivo ao opinar 'favoravelmente pela celebração do Termo Aditivo Contratual 10.183/2015, oriundo do Pregão Presencial 9-003/2015' (peça 33, p. 15) .
34.2. A responsabilização do procurador geral do município encontra guarida na jurisprudência do Tribunal, conforme se depreende dos Enunciados a seguir:
Responde solidariamente com o gestor o parecerista jurídico que induzir o administrador público à pratica de atos com irregularidades causadoras de dano ao erário, nos termos do art. 71, inciso II, da Constituição Federal, o que não se confunde com avaliação da sua atuação como profissional de advocacia. Acórdão 7249/2016-TCU-Segunda Câmara, relatora Ministra Ana Arraes.
O parecerista jurídico pode ser responsabilizado solidariamente com o gestor quando, por dolo, culpa ou erro grosseiro, induz o administrador público à prática de ato grave irregular ou ilegal. Acórdão 362/2018-TCU-Plenário, relator Ministro Augusto Nardes.
Embora não exerça função administrativa estrito senso, o parecerista jurídico pode ser considerado responsável perante o TCU nos casos de parecer que, por dolo ou por culpa, induza o administrador público à prática de irregularidade. Acórdão 1851/2015-TCU-Plenário, relator Ministro Benjamin Zymler.
35. Superadas as questões preliminares arguidas pelo procurador geral do município, passa-se à análise de mérito. A questão central da presente demanda diz respeito à concessão de reajuste para fins de se obter o reequilíbrio econômico-financeiro do contrato 10.183/2015. 
36. Conforme se verá adiante, as alegações de defesa não merecem ser acolhidas.
37. A justificativa na qual se baseou a empresa Salute para solicitar o reequilíbrio econômico-financeiro contratual era o fato de ter havido 'sensível incremento dos preços dos mesmos (medicamentos) ', o que ocasionou uma defasagem entre os preços ofertados e os preços de mercado.
37.1. O pleito da empresa fundamentou-se no reequilíbrio econômico-financeiro do contrato, permitido pelo art. 65, inciso II, alínea 'd', da Lei 8.666/1993:
para restabelecer a relação que as partes pactuaram inicialmente entre os encargos do contratado e a retribuição da administração para a justa remuneração da obra, serviço ou fornecimento, objetivando a manutenção do equilíbrio econômico-financeiro inicial do contrato, na hipótese de sobrevirem fatos imprevisíveis, ou previsíveis porém de consequências incalculáveis, retardadores ou impeditivos da execução do ajustado, ou, ainda, em caso de força maior, caso fortuito ou fato do príncipe, configurando álea econômica extraordinária e extracontratual. (grifos nossos) 
38. O contrato original foi assinado em 15/4/2015 e houve uma primeira solicitação de reajuste objetivando o reequilíbrio econômico-financeiro contratual já em 30/10/2015, portanto, em intervalo de pouco mais de seis meses (peça 4, p.1-10) , terminando por ser assinado o Termo Aditivo de realinhamento de preços em 17/3/2016 (peça 5, p. 29-35) .
39. Os preços dos medicamentos devem observar os reajustes máximos estabelecidos pela Câmara de Regulação do Mercado de Medicamentos - CMED. Anteriormente à assinatura do contrato (que é de 15/4/2015) a CMED expediu resolução, em 12/3/2015, autorizando o reajuste máximo dos medicamentos em até 7,7% (peça 13, p. 2) . A próxima resolução que autorizava novo reajuste de preços veio a ser editada em 14/3/2016, autorizando um reajuste máximo de 12,5% (peça 12, p.2) . 
40. A tabela elaborada pela equipe de auditoria demonstra que os preços contratados foram reajustados em percentual médio de 46% (peça 15) .
41. Ainda que houvesse eventual discrepância entre os preços contratados e os preços de mercado vigentes à época da solicitação de reajuste não seria motivo suficiente para a concessão de realinhamento de preços sob o fundamento do artigo 65 da Lei 8.666/1993:
A mera variação de preços de mercado não é suficiente para determinar a realização de reequilíbrio econômico-financeiro do contrato, sendo essencial a presença de uma das hipóteses previstas no art. 65, inciso II, alínea d, da Lei 8.666/1993. Diferença entre os preços contratuais reajustados e os de mercado é situação previsível, já que dificilmente os índices contratuais refletem perfeitamente a evolução do mercado. Enunciado, Acórdão 1884/2017-TCU-Plenário, relator Ministro Augusto Nardes.
O mero descolamento do índice de reajuste contratual dos preços efetivamente praticados no mercado não é suficiente, por si só, para a concessão de reequilíbrio econômico-financeiro fundado no art. 65, inciso II, alínea d, da Lei 8.666/1993, devendo estar presentes a imprevisibilidade ou a previsibilidade de efeitos incalculáveis e o impacto acentuado na relação contratual (teoria da imprevisão) . Enunciado, Acórdão 4072/2020-TCU-Plenário, relator Ministro Bruno Dantas.
41.1. E ainda:
A constatação de inexequibilidade de preço unitário durante a execução do contrato não é motivo, por si só, para ensejar o reequilíbrio econômico-financeiro da avença, uma vez que não se insere na álea econômica extraordinária e extracontratual exigida pelo art. 65, inciso II, alínea d, da Lei 8.666/1993. A oferta de preço inexequível na licitação deve onerar exclusivamente o contratado, mesmo diante de aditivo contratual, em face do que prescreve o art. 65, § 1º, da mencionada lei. Enunciado, Acórdão 2901/2020-TCU-Plenário, relator Ministro Benjamin Zymler.
42. Dessa forma, a variação de preços dos medicamentos não era justificativa suficiente que pudessem embasar o realinhamento de preços concedido pela Secretaria Municipal de Saúde de Barcarena, no âmbito do Contrato 10.183/2015.
CONCLUSÃO
43. Em face da análise promovida na seção Exame Técnico e inexistindo nos autos elementos que permitam concluir pela ocorrência de boa-fé ou de outros excludentes de culpabilidade em suas condutas, propõe-se que as alegações de defesa apresentadas pelos responsáveis sejam rejeitadas, julgando-se irregulares as presentes contas, com a consequente condenação em débito e aplicação da multa do art. 57 da Lei Orgânica do TCU.
44. Considerando que as alegações de defesa apresentadas não foram suficientes para elidir as irregularidades, permanece a matriz de responsabilização elaborada quando da primeira instrução (peça 27, p. 9-10) .
45. Observa-se, por fim que, como não há nos autos procuração para representação processual do advogado Paulo Augusto de Azevedo Meira, o documento acostado à peça 29 deve ser conhecido como mera petição, rejeitando-se os argumentos nele apresentados, devendo a responsável Salute Distribuidora de Medicamentos e Produtos Hospitalares Eireli ser declarada revel, nos termos do art. 12, § 3º, da Lei 8.443/1992 c/c o art. 202, § 8º, do RI/TCU.
Verificação do Prazo de Prescrição da Pretensão Punitiva
46. Observa-se não ter ocorrido a prescrição da pretensão punitiva por parte do TCU que, nos termos do entendimento firmado no Acórdão 1441/2016-TCU-Plenário (Rel. Ministro Benjamin Zymler) , subordina-se ao prazo geral de prescrição indicado no art. 205 do Código Civil, qual seja, dez anos contados a partir da data de ocorrência da irregularidade sancionada, nos termos do art. 189 do Código Civil. As irregularidades discutidas nesta TCE ocorreram nos exercícios de 2015 a 2017, portanto há menos de 10 anos.
PROPOSTA DE ENCAMINHAMENTO
47. Diante do exposto, submetem-se os autos à consideração superior, propondo:
a) conhecer o documento acostado à peça 29 como mera petição, rejeitar os argumentos nele apresentados, e considerar revel, para todos os efeitos, a empresa Salute Distribuidora de Medicamentos e Produtos Hospitalares Eireli (CNPJ 18.606.861/0001-83) , dando-se prosseguimento ao processo, nos termos do art. 12, § 3º, da Lei 8.443/1992 c/c o art. 202, § 8º, do RI/TCU;
b) rejeitar as alegações de defesa apresentadas por Eduardo da Silva Tuma (CPF XXX.177.502-XX) e José Quintino de Castro Leão Junior (CPF XXX.627.782-XX) ;
c) julgar irregulares as contas dos Srs. Eduardo da Silva Tuma (CPF XXX.177.502-XX) , José Quintino de Castro Leão Junior (CPF XXX.627.782-XX) e Salute Distribuidora de Medicamentos e Produtos Hospitalares Eireli (CNPJ 18.606.861/0001-83) , com fundamento nos arts. 1º, inciso I, 16, inciso III, alínea c, 19, caput, e 23, inciso III, da Lei 8.443/1992 c/c os arts. 1º, inciso I, 209, inciso III, 210 e 214, inciso III, do Regimento Interno do TCU, condenando-os, em solidariedade, ao pagamento da importância a seguir especificada e fixando-lhes o prazo de 15 (quinze) dias para que comprovem perante este Tribunal, em respeito ao art. 214, inciso III, alínea a, do RI/TCU, o recolhimento da dívida aos cofres Fundo Nacional de Saúde atualizada monetariamente e acrescida de juros de mora calculados a partir das datas indicadas até a data do efetivo recolhimento, abatendo-se, na oportunidade, as quantias eventualmente ressarcidas, nos termos da legislação vigente:
	DATA DA OCORRÊNCIA
	VALOR ORIGINAL (R$) 

	09/06/2017
	49.137,63

d) aplicar, com fundamento no art. 57 da Lei 8.443/1992 c/c o art. 267 do RI/TCU, multa individual a Eduardo da Silva Tuma (CPF XXX.177.502-XX) , José Quintino de Castro Leão Junior (CPF XXX.627.782-XX) e Salute Distribuidora de Medicamentos e Produtos Hospitalares Eireli (CNPJ 18.606.861/0001-83) , fixando o prazo de 15 (quinze) dias, a partir da notificação, para que, nos termos do art. 214, inciso III, alínea a, do RI/TCU, comprovem perante este Tribunal o recolhimento aos cofres do Tesouro Nacional do valor atualizado monetariamente desde a data do acórdão até a data do efetivo recolhimento, se for pago após o vencimento, na forma da legislação vigente;
e) autorizar, desde logo, a cobrança judicial das dívidas, nos termos do art. 28, inciso II, da Lei 8.443/1992 c/c o art. 219, inciso II, do RI/TCU, caso não atendida a notificação;
f) autorizar, desde logo, com fundamento no art. 26 da Lei 8.443/1992 c/c o art. 217 do RI/TCU, caso seja do interesse dos responsáveis, o parcelamento das dívidas em até 36 (trinta e seis) parcelas, incidindo sobre cada uma os encargos legais devidos, sem prejuízo de alertá-los de que, caso optem por essa forma de pagamento, a falta de comprovação do recolhimento de qualquer parcela implicará o vencimento antecipado do saldo devedor, nos termos do art. 26, parágrafo único, da Lei 8.443/1992 c/c o art. 217, § 2º, do RI/TCU;
g)	encaminhar cópia do acórdão ao Procurador-Chefe da Procuradoria da República no Pará, nos termos do § 3º do art. 16 da Lei 8.443/1992 c/c o § 7º do art. 209 do RI/TCU, para adoção das medidas cabíveis, e aos responsáveis, para ciência, e comunicar-lhes que o relatório e o voto que a fundamentam podem ser acessados por meio do endereço eletrônico www.tcu.gov.br/acordaos e que, caso haja interesse, o Tribunal pode enviar-lhe cópia desses documentos sem qualquer custo".
2.	O Ministério Público junto a este Tribunal concordou com a proposta apresentada pela unidade técnica, ante as seguintes considerações (peça 46) :
"5. Primeiramente, para elucidar a questão da possibilidade de reajuste dos preços pactuados por meio do Contrato 10.183/2015, cumpre transcrever os termos da avença tratando do assunto (peça 5, p. 9-11) :
CLÁUSULA TERCEIRA - DO PREÇO, CONDIÇÕES DE PAGAMENTO E REAJUSTE
 (...) 
i) O preço do (s) produto (s) ofertado (s) será fixo e irreajustável, na vigência deste contrato, salvo as situações de desequilíbrio financeiro do contrato, por requerimento devidamente instruído, nos termos da Lei Federal 8666/93.
j) Fica assegurado o direito do contratado ter seus preços reajustados, desde que, para tanto, seja feito pedido formal à Administração demonstrando o desequilíbrio econômico-financeiro, em razão da majoração ou alteração da base de cálculo para cobrança de tributos que venham a incidir sobre os produtos negociados.
l) Os preços poderão ser reajustados, anualmente, de acordo com o INPC (Índice Nacional de Preços ao Consumidor) que é o índice oficial do Governo Federal, com data base na data de apresentação da proposta.
6. Como se vê acima, o instrumento firmado continha as hipóteses em que poderia haver reajuste do valor inicialmente previsto, assemelhando-se a situação descrita na letra "i" àquela indicada no art. 65, II, da Lei 8.666/1993. Nesse caso, mostrou-se adequada a análise empreendida pela unidade técnica, no sentido de que não restou demonstrada a ocorrência de fatos imprevisíveis, ou previsíveis com consequências incalculáveis, tampouco de caso fortuito ou de força maior.
7. Ao contrário, é conhecida a possibilidade de oscilações nos valores de medicamentos em função de fatores que não se amoldam às situações elencadas acima, cabendo às licitantes que pretendem fornecer tais itens considerarem as variáveis envolvidas quando do oferecimento de propostas de preços.
8. Quanto às letras "j" e "l", não foram aplicadas no exame feito pela prefeitura, seja por ausência de argumento da contratada em relação a aumento de base de cálculo de tributos, seja por opção do município em adotar alternativa de reajuste diversa do INPC.
9. No caso ora em análise, o pleito formulado pela empresa contratada deveria ser avaliado à luz da avença firmada e da legislação de regência, revelando-se mais adequado que eventual reajuste de preços se vinculasse aos termos da letra "l" da Cláusula Terceira, corroborado pelo teor da Resolução CMED 1, de 14 de março de 2016, ou seja mediante aplicação do INPC.
10. Entretanto, em lugar de se basear nos termos do contrato e nos normativos aplicáveis ao caso, a prefeitura optou por utilizar como ponto de partida exclusivamente pesquisas de mercado que em muito destoavam dos preços originalmente avençados, descuidando-se de avaliar mais detidamente sua plausibilidade.
11. No caso do responsável pela emissão do parecer jurídico, embora sua defesa mencione o art. 65, inciso II, alínea "d" da Lei 8.666/1993 como fundamento para o reequilíbrio econômico-financeiro dos contratos, deixou de abordar o tema na peça em que opinou favoravelmente à celebração do aditivo (peça 33, p. 11-15) . Da mesma forma, a manifestação foi omissa sobre a aplicação dos dispositivos do contrato que tratavam das possibilidades de reajuste, o que agrava a situação do defendente.
12. Em relação à empresa, alega que cotou preços com base nos valores fornecidos pelos fabricantes em 2014 e, posteriormente, houve reajuste que inviabilizou a manutenção dos valores iniciais. Não obstante a possibilidade de tal assertiva ter se confirmado, os percentuais a serem aplicados deveriam obedecer às resoluções expedidas pela Câmara de Regulação do Mercado de Medicamentos, havendo, portanto, limites a serem observados por aqueles que os comercializavam.
13. Desse modo, em face da inobservância à legislação aplicável ao caso, bem assim aos termos pactuados, entendo que remanesce a obrigação de reconstituir os cofres públicos pela diferença identificada, sobretudo por não terem sido apresentados elementos capazes de justificar o reajuste de 45% aprovado".
É o relatório.

8.1. Paulo Augusto de Azevedo Meira (OAB/PA 5586) e outros, representando Salute Distribuidora de Medicamentos e Produtos Hospitalares Eireli; 
8.2. Antônio Olívio Rodrigues Serrano (OAB/PA 7402-B), representando Eduardo da Silva Tuma.
8.3. José Quintino de Castro Leão Junior (OAB/PA 12.917), atuando em causa própria.

Procurador Sérgio Ricardo Costa Caribé.

TOMADA DE CONTAS ESPECIAL. AQUISIÇÃO DE MEDICAMENTOS. REAJUSTE CONTRATUAL EM ÍNDICE SUPERIOR AO LEGALMENTE PERMITIDO E EM DESACORDO COM O INSTRUMENTO FIRMADO. SUPERFATURAMENTO. CITAÇÃO. CONTAS IRREGULARES. DÉBITO. MULTA.

TOMADA DE CONTAS ESPECIAL (TCE)

Secretaria de Controle Externo de Tomada de Contas Especial - SecexTCE.

Aprecia-se tomada de contas especial constituída em cumprimento ao Acórdão 2107/2018-TCU-Plenário, proferido no TC Processo 023.262/2017-6, relativo à auditoria de conformidade integrante de Fiscalização de Orientação Centralizada realizada em municípios do Estado do Pará, com vistas a avaliar a aquisição de medicamentos do programa de assistência farmacêutica com recursos federais, nos exercícios de 2015 a 2017. 
2.	Apura-se, no presente feito, o dano ocasionado ao erário devido à aquisição de medicamentos com preços maiores que os de mercado, em decorrência da aplicação de reajuste indevido no Contrato 10.183/2015, firmado entre a Secretaria Municipal de Saúde de Barcarena/PA e a empresa Salute Distribuidora de Medicamentos e Produtos Hospitalares Eireli, em 15/4/2015, visando ao fornecimento de medicamentos para a utilização no atendimento dos pacientes das unidades de saúde vinculadas àquela secretaria.
3.	No caso, foi promovida a citação dos Srs. Eduardo da Silva Tuma e José Quintino de Castro Leão Junior, respectivamente secretário municipal de saúde e procurador-geral municipal à época dos fatos, solidariamente com a aludida empresa, pelo valor histórico de R$ 49.137,63.
4.	Notificados de forma regular e válida, em plena conformidade com os normativos acerca da matéria, os responsáveis apresentaram defesa (peças 29, 31 a 34 e 41) , alegando, em síntese: ausência de culpabilidade e responsabilidade; necessidade de preservação do equilíbrio econômico-financeiro do contrato ante a defasagem dos preços praticados, provocada por fato superveniente à apresentação da proposta e imprevisível (variação cambial) ; insignificância do débito apontado em relação ao valor contratado; ausência de competência do parecerista jurídico para decisões administrativas.
5.	Após analisar tais alegações, a Secretaria de Controle Externo de Tomada de Contas Especial - SecexTCE sugeriu o julgamento pela irregularidade das contas e a condenação dos responsáveis em débito, com aplicação da multa prevista no art. 57 da referida lei.
6.	Acolho o encaminhamento de mérito proposto pela unidade técnica, o qual foi endossado pelo douto Parquet e cujos fundamentos incorporo às minhas razões de decidir.
7.	De fato, os responsáveis não apresentaram alegações que pudessem descaracterizar o superfaturamento apurado no bojo do Contrato 10.183/2015 e/ou elidir a sua responsabilidade pelo ressarcimento do dano ocasionado aos cofres públicos.
8.	Consoante relatado nos autos, em 30/10/2015, ou seja, seis meses após a celebração do Contrato10.183/2015, a empresa Salute Distribuidora de Medicamentos e Produtos Hospitalares Ltda. solicitou reajuste objetivando o reequilíbrio econômico-financeiro do aludido contrato, com base no art. 65, inciso II, alínea "d", da Lei 8.666/1993 e fundamentado na ocorrência de aumento inflacional em 2015, o que culminou com a celebração, em 17/3/2016, do termo aditivo de realinhamento de preços, em função do qual os preços unitários dos medicamentos contratados sofreram acréscimo de 45%. 
9.	No caso, apurou-se que esse reajuste se deu sem que tivesse sido demonstrada a ocorrência de fatos imprevisíveis, ou previsíveis com consequências incalculáveis, de caso fortuito ou força maior e/ou de aumento dos preços de mercado dos medicamentos contratados. 
10.	Como é cediço, a jurisprudência deste Tribunal, ilustrada pelos precedentes citados pela unidade técnica (Acórdão 1884/2017-TCU-Plenário, de minha relatoria, Acórdão 4072/2020-TCU-Plenário, da relatoria do Ministro Bruno Dantas, e Acórdão 2901/2020-TCU-Plenário, da relatoria do Ministro Benjamin Zymler) , é no sentido de que a mera variação de preços de mercado não é suficiente para determinar a realização de reequilíbrio econômico-financeiro do contrato, sendo essencial a presença de uma das hipóteses previstas no art. 65, inciso II, alínea "d", da Lei 8.666/1993, quais sejam, a imprevisibilidade ou a previsibilidade de efeitos incalculáveis e o impacto acentuado na relação contratual, de forma que eventual oferta de preço inexequível na licitação deve onerar exclusivamente o contratado, mesmo diante de aditivo contratual.
11.	Tem-se, ademais, que tal acréscimo foi aplicado não obstante o reajuste legal máximo permitido à época fosse de 12,5%, nos termos da Resolução CMED 1, de 14/3/2014, então vigente.
12.	Como bem pontuou o douto Parquet, em lugar de se basear nos termos do contrato e nos normativos aplicáveis ao caso quando da análise do pleito formulado pela empresa contratada, segundo os quais o mais adequado seria que eventual reajuste de preços se vinculasse aos termos da letra "l" da cláusula terceira do ajuste firmado, corroborado pelo teor da aludida resolução, ou seja, mediante aplicação do INPC, a municipalidade optou por utilizar como ponto de partida exclusivamente pesquisas de mercado que em muito destoavam dos preços originalmente avençados, descuidando-se de avaliar mais detidamente a plausibilidade do reajuste pretendido.
13.	Restou configurado, portanto, superfaturamento contratual decorrente do aumento irregular dos preços unitários dos medicamentos contratados.
14.	A responsabilização do Sr. Eduardo da Silva Tuma decorre do fato de ter celebrado, na condição de secretário municipal de saúde e gestor do SUS no âmbito municipal, o 4º Termo Aditivo ao Contrato 10.183/2015, que concedeu o reajuste de preços unitários dos medicamentos constantes do referido contrato em índice superior ao legalmente permitido.
15.	Já o Sr. José Quintino de Castro Leão Junior é solidariamente responsável pelo débito apurado nos autos em decorrência da emissão de parecer jurídico favorável ao reajuste indevido, tendo, por dolo, culpa ou erro grosseiro, induzido o gestor público à prática de ato com irregularidade causadora de dano ao erário. No caso, o parecerista deixou de abordar, na peça em que opinou favoravelmente à celebração do aditivo, os requisitos exigidos pelo art. 65, inciso II, alínea "d", da Lei 8.666/1993 para o reequilíbrio econômico-financeiro do contrato, bem como foi omisso sobre a aplicação dos dispositivos contratuais que tratavam das possibilidades de reajuste.
16.	Quanto à empresa Salute Distribuidora de Medicamentos e Produtos Hospitalares Ltda., sua responsabilização solidária pela reparação do dano ao erário dá-se em razão de ter sido a beneficiária dos valores superfaturados por conta do reajuste indevido.
17.	Ressalto, acerca da alegação de insignificância do débito apurado diante do valor originalmente contratado, que se tratou de recursos públicos transferidos a um particular em desacordo com os ditames legais, o que, por si só, justifica a sua devolução aos cofres públicos, independente da sua materialidade.
18.	Sendo assim, e ante a inexistência nos autos de elementos evidenciando a boa-fé na conduta dos responsáveis, cabe, desde já, o julgamento das presentes contas pela irregularidade, com imputação de débito e multa.
19.	Sobre a prescrição da pretensão punitiva, anuo à análise constante dos autos no sentido de que a multa não prescreveu, segundo critérios estabelecidos pelo Acórdão 1441/2016-TCU-Plenário (Relator Ministro Benjamin Zymler) .
20.	Por fim, informo que a representação processual da empresa Salute Distribuidora de Medicamentos e Produtos Hospitalares Eireli já foi regularizada, conforme procuração acostada aos autos em 23/11/2021 (peça 47) , não mais subsistindo o vício apontado pela unidade técnica.
	Pelas razões expostas, VOTO no sentido de que seja adotado o acórdão que ora submeto à apreciação deste colegiado.
TCU, Sala das Sessões Ministro Luciano Brandão Alves de Souza, em 22 de fevereiro de 2022.
Ministro JOÃO AUGUSTO RIBEIRO NARDES 
Relator